【裁判字號】    96,上訴,643
【裁判日期】    970425
【裁判案由】    貪污治罪條例等
【裁判全文】
臺灣高等法院刑事判決                 96年度上訴字第643號
上  訴  人  台灣台北地方法院檢察署檢察官
被      告  己○○
被      告  甲○○
被      告  丁○○
                      弄12號
上三人共同
選任辯護人  歐宇倫律師
被      告  辛○○
選任辯護人  廖忠信律師
被      告  乙○○
                      樓
被      告  丙○○
上二人共同
選任辯護人  林耀泉律師
被      告  癸○○
                      1樓
選任辯護人  王建智律師
上列上訴人因被告貪污治罪條例等案件，不服臺灣臺北地方法院
92年度訴字第614號，中華民國95年12月28日第一審判決（起訴
案號：臺灣臺北地方法院檢察署91年度偵字第15520號），提起
上訴，本院判決如下：
    主  文
上訴駁回。
    理  由
一、公訴意旨略以：被告己○○於民國八十七年至八十九年間，
    係交通部臺灣鐵路管理局（下稱鐵路局）電務處處長，被告
    甲○○係鐵路局電務處正工程司兼電力課課長，被告丁○○
    係鐵路局電務處幫工程司兼電力課股長，被告辛○○係鐵路
    局電務處幫工程司，被告乙○○係鐵路局電務處考核課長，
    被告丙○○係鐵路局嘉義電力段副段長，均係依據法令從事
    公務之人員，被告癸○○則係暉特股份有限公司（下稱暉特
    公司）之負責人。八十七年間，鐵路局辦理案號：ＴＳＢ0
    000000「電車線架線工作車採購案」，由被告辛○○
    、丁○○、甲○○訂定該採購規範，被告己○○審核定案。
    嗣暉特公司代理之德國ＷＩＮＤＨＯＦＦＡＧ公司因無法提
    供十二缸引擎，而以八缸引擎參加規格標，其投標書關於驅
    動機引擎之記載為八汽缸，與採購規範第５‧１項所定「十
    二缸柴油引擎為驅動機」規格不符，為此鐵路局審標人員於
    第三次開標時，在審標意見書上註記要求暉特公司澄清確為
    「十二缸柴油引擎為驅動機」，然暉特公司於第四次開標時
    ，仍以八缸引擎之投標書送審，參加規格標決標，詎被告己○○、甲○○、丁○○、辛○○等人明知暉特公司送審之規
    格，與鐵路局採購規範不符，為使暉特公司代理之德國ＷＩ
    ＮＤＨＯＦＦＡＧ公司得標，竟與被告癸○○基於共同之犯
    意聯絡，推由被告辛○○於八十七年十一月二日規格標決標
    覆審時，故意將應列入審查項目之引擎項目，自其職務上所
    掌管之電務處審標意見書之公文書上刪除，使暉特公司代理
    的德國ＷＩＮＤＨＯＦＦＡＧ公司以不符合採購規範之八缸
    引擎通過審核並得標，足以生損害於鐵路局及其他投標廠商
    。嗣癸○○於得標後，因代理之ＷＩＮＤＨＯＦＦＡＧ公司
    無法提供原合約之「ＤＥＵＴＺＢＦＭ１０１５Ｃ」八缸引
    擎，復於八十八年五月二十一日，發函要求將原合約之「Ｄ
    ＥＵＴＺＢＦＭ１０１５Ｃ」八缸引擎更改為「ＳＣＡＮＩ
    ＡＤＳＩ１４７９Ａ」八缸引擎，並附上其所製作之「ＤＥ
    ＵＴＺＢＦＭ１０１５Ｃ較ＳＣＡＮＩＡＤＳＩ１４７９Ａ
    品質低劣且無在臺服務分公司」等內容不實之比較表，而被
    告己○○、甲○○、丁○○、辛○○明知上開比較表第一項
    至第十一項之內容虛偽及ＤＥＵＴＺＡＧ公司在臺設有服務
    所提供維修服務，竟承前為不實登載之概括犯意，由被告辛○○將「ＳＣＡＮＩＡＤＳＩ１４７９Ａ」八缸引擎之性能
    優於「ＤＥＵＴＺＢＦＭ１０１５Ｃ」八缸引擎及在臺有服
    務公司對日後保養有保障等虛偽內容記載於其職務上所掌致
    材料處之公文書，並層報被告丁○○、甲○○、己○○同意
    ，使鐵路局材料處即依據電務處之上開意見，同意暉特公司
    更換仍與採購規範規定汽缸數不符之引擎，足以生損害於鐵
    路局。八十九年間，被告己○○指派被告乙○○、丙○○赴
    德國ＷＩＮＤＨＯＦＦＡＧ公司監造檢驗上開採購案之電車
    線架線工作車，乙○○、丙○○明知屬於監造檢驗項目之引
    擎合約已變更為「ＳＣＡＮＩＡＤＳＩ１４７９Ａ」八缸引
    擎，竟於渠等監造檢驗職務上所掌管監造檢驗報告之公文書
    上，記載主驅動系統為「ＤＥＵＴＺＢＦＩ１２Ｌ５１３Ｃ
    」十二缸柴油引擎，與監造檢驗報告書後所附實際裝置於電
    車線架線工作車上之「ＳＣＡＮＩＡＤＳＩ１４７９Ａ」八
    缸引擎照片明顯不符，而為不實之監造，並將上開報告書呈
    報鐵路局，足以生損害於鐵路局。迨於八十九年五月二十四
    日，上開採購之電車線架線工作車，送達鐵路局電務處臺北
    電力段，因出口公證報告指出該電車線架工作車之引擎型號
    及汽缸數均不符合採購規範，被告己○○明知上開瑕疵，竟
    指示被告辛○○以電務處辦理電車線更新工程亟需利用該車
    施工為由，發函鐵路局材料處，欲辦理檢驗測試，意圖使上
    開電車線架線工作車及早通過驗收，以便暉特公司順利領取
    馬克一百三十七萬四千元之貨款。嗣因法務部調查局東部地
    區機動工作組展開調查，鐵路局電務處始於九十一年四月十
    七日，以早已知悉之該電車線架線工作車引擎型號等四項與
    合約規範不符驗收不合格為由，致函材料處欲與被告癸○○
    之暉特公司辦理索賠等語，因認被告己○○、甲○○、丁○○、辛○○、乙○○、丙○○所為，均係犯貪污治罪條例第
    四條第一項第三款、第二項之購辦公用器材舞弊未遂及刑法
    第二百十六條、第二百十三條之行使公文書登載不實罪嫌，
    被告癸○○依刑法第三十一條第一項之規定，與被告己○○
    等六人為共犯，涉犯貪污治罪條例第四條第一項第三款、第
    二項購辦公用器材舞弊未遂及刑法第二百十六條、第二百十
    五條之行使業務上文書登載不實罪嫌。
二、按「犯罪事實應依證據認定之，無證據不得認定其犯罪事實
    ，又不能證明被告犯罪者，應諭知無罪之判決」，刑事訴訟
    法第一百五十四條第二項、第三百零一條第一項定有明文。
    又「認定犯罪事實所憑之證據，雖不以直接證據為限，間接
    證據亦包括在內，然而無論直接或間接證據，其為訴訟上之
    證明，須於通常一般之人均不致有所懷疑，而得確信其為真
    實之程度者，始得據為有罪之認定，倘其證明尚未達到此一
    程度，而有合理之懷疑存在、無從為有罪之確信時，自應為
    無罪之判決」，最高法院七十六年臺上字第四九八六號著有
    判例。又「貪污治罪條例第四條第一項第三款之犯罪態樣，
    為『建築或經辦公用工程或購辦公用器材、物品，浮報價額
    、數量或收取回扣，或有其他舞弊情事者』。其係屬公務員
    之重大貪污行為，為同條例第六條第一項第四款公務員圖利
    罪之特別規定。所謂『浮報價額、數量』，係指就原價額、
    數量故為提高，以少報多，從中圖利而言；又『回扣』指就
    應付給之建築材料費或工程價款，向對方要約，提取一定比
    率，或扣取其中一部分，圖為自己不法之所有。則有關『其
    他舞弊情事』之概括補充性規定，應指與浮報價額、數量、
    收取回扣等獲取不法利益者有同等危害性，方可相提併論，
    例如偷工減料、以劣品冒充上品、以膺品代替真品等是。」
    （最高法院九十三年度臺上字第二二九三號判決意旨參照）
    。
三、公訴人認被告己○○等七人涉有貪污治罪條例第四條第一項
    第三款、第二項之購辦公用器材舞弊未遂罪、刑法第二百十
    六條、第二百十三條之行使公文書不實登載罪及刑法第二百
    十六條、第二百十五條之行使業務上文書登載不實罪等罪嫌
    ，主要係以證人壬○○、戊○○之證述、ＴＳＢ00000
    00電車線工作車採購規範、ＴＳＢ0000000電車線
    工作車採購合約、八十七年六月十五日、十一月二日電務處
    審標意見書、被告癸○○製作之「ＳＣＡＮＩＡＤＳＩ１４
    ７９Ａ八缸引擎性能優於ＤＥＵＴＺＢＦＭ１０１５Ｃ八缸
    引擎及在臺有服務公司」比較表、暉特公司請求同意修改合
    約技術規範柴油引擎為「ＳＣＡＮＩＡＤＳＩ１４７９Ａ」
    八缸引擎函、被告辛○○八十八年七月十七日製作之「ＳＣ
    ＡＮＩＡＤＳＩ１４７９Ａ八缸引擎性能優於ＤＥＵＴＺＢ
    ＦＭ１０１５Ｃ八缸引擎及在臺有服務公司」之鐵路局電務
    處致材料處便簽、鐵路局材料處八十八年十月二十五日依電
    務處確認意見呈請同意修改合約之簽呈、鐵路局材料處八十
    八年十一月四日八十八材採（外）字第九七四三號函、鐵路
    局八十五年二月十七日核定之電車線檢查車技術規範、鐵路
    局八十五年十二月三十日修定之電車線檢查車技術規範、鐵
    路局與德國ＷＩＮＤＨＯＦＦＡＧ原記載引擎型號為ＤＥＵ
    ＴＺＢＦＭ１０１５Ｃ八缸引擎之英文合約影本、鐵路局電
    務處八十九電力線字第Ｚ○○○○○○○○○號函、八十九
    年十月四日、十二日維修車接收測試記錄、鐵路局材料處八
    十九年十月三十日之八十九材採（外）字第一一一四○號函
    、鐵路局機務處八十九年十一月十四日之機車機字第一０一
    五０號函、暉特公司八十九年十二月七日之（八九）暉特字
    第○○○五四六號函、被告乙○○、丙○○八十九年五月二
    十五日製作之「監造檢驗新購電車線維修車」報告書、鐵路
    局電務處於九十一年四月十七日之九十一電力線字第Ｚ○○○○○○○○○號函等為據。訊據被告己○○、甲○○、丁○○、辛○○、乙○○、丙○○、癸○○均堅詞否認有何公
    訴意旨所指犯行，辯稱：本件採購案之主辦單位為鐵路局材
    料處，電務處為需用單位，提出需求後，即交由材料處辦理
    採購，並由材料處委託臺灣省物資局辦理招標，電務處人員
    於招標作業中僅負責審標，被告己○○等六名鐵路局員工與
    德國ＷＩＮＤＨＯＦＦＡＧ公司並無瓜葛，暉特公司亦非本
    件採購案之契約當事人，僅係德國ＷＩＮＤＨＯＦＦＡＧ公
    司之代理人，負責代轉、代送文件，被告己○○等六名鐵路
    局員工實無與被告癸○○共同舞弊圖利德國ＷＩＮＤＨＯＦ
    ＦＡＧ公司之犯罪動機；被告辛○○係因德國ＷＩＮＤＨＯ
    ＦＦＡＧ公司於八十七年六月二日、十月二十二日所提第三
    次、第四次投標文件內附設計圖說引擎型號皆為「ＤＥＵＴ
    ＺＢＦＩ１２Ｌ５１３Ｃ」，符合十二缸柴油引擎之規範要
    求，且德國ＷＩＮＤＨＯＦＦＡＧ公司於第三次投標文件之
    第５‧１項載明驅動機為「十二缸柴油引擎」，德國ＷＩＮ
    ＤＨＯＦＦＡＧ公司於第三次投標規格審查時，已澄清驅動
    機引擎為十二缸柴油引擎，與採購規範相符，與力拓貿易有
    限公司（下稱力拓公司）一併通過第三次投標規格標審查，
    後因價格過高而流標，故於進行第四次投標規格審查時，未
    將引擎缸數列入第四次投標審標意見書，僅注意審核價格，
    疏未留意德國ＷＩＮＤＨＯＦＦＡＧ公司之第四次投標文件
    第５．１項並無載明引擎缸數，係於第５‧３‧４‧１項引
    擎馬力說明內記載「八汽缸柴油引擎」等情，因而誤認德國
    ＷＩＮＤＨＯＦＦＡＧ公司第三、四次投標文件之驅動機均
    係十二缸引擎，使該公司通過規格審查，本件承辦人員於規
    格審查過程中縱有疏失，誠屬無心之過，然尚難據此認定被
    告己○○等六名鐵路局員工有與被告癸○○共同舞弊之不法
    行為；「ＳＣＡＮＩＡＤＳＩ１４７９Ａ」八缸引擎與ＤＥ
    ＵＴＺＢＦＭ１０１５Ｃ八缸引擎性能」比較表，係德國Ｗ
    ＩＮＤＨＯＦＦＡＧ公司製作，由被告癸○○請人翻譯為中
    文，並代為轉交，該比較表內於關於性能之優劣，純係得標
    廠商之意見，被告辛○○並無能力進行判斷該測試結果是否
    屬實，僅能據實記載於所擬電務處致材料處之便簽內，被告
    己○○、甲○○、丁○○則係因職務關係，分層逐級審核而
    於該便簽內核章，均未就該簽呈實質內容進行審查，難認被
    告己○○等人有明知為不實之事項而登載於其職務上所掌公
    文書之犯意聯絡；被告林和平、乙○○雖於「監造檢驗新購
    電車線維修車」報告書內記載引擎型號為「ＤＥＵＴＺＢＦ
    Ｉ１２Ｌ５１３Ｃ」，然此係被告林和平、乙○○未知德國
    ＷＩＮＤＨＯＦＦＡＧ公司於合約內文引擎型號為「ＤＥＵ
    ＴＺＢＦＭ１０１５Ｃ」、合約附圖引擎型號為「ＤＥＵＴ
    ＺＢＦＩ１２Ｌ５１３Ｃ」，其後又因雙方同意修改合約，
    變更引擎型號為「ＳＣＡＮＩＡＤＳＩ１４７９Ａ」之緣故
    ，返台後直接援引合約附圖之資料，於報告書內記載引擎型
    號為「ＤＥＵＴＺＢＦＩ１２Ｌ５１３Ｃ」，其二人誤載引
    擎型號，實係無心之過，難認有明知登載事項不實之直接故
    意，自不得以行使登載不實公文書罪相繩；又依台鐵材料管
    理須知第八十二條之規定，驗收本件採購案係材料處之權責
    事項，電務處僅係受材料處委託檢驗，本件辦理檢驗之決定
    權在於材料處，被告己○○等電務處員工絕無可能加以干預
    等語。經查：
（一）有關被告己○○於八十七年至八十九年間，係鐵路局電務
      處處長，被告甲○○係鐵路局電務處正工程司兼電力課課
      長，被告丁○○係鐵路局電務處幫工程司兼電力課股長，
      被告辛○○係鐵路局電務處幫工程司，被告乙○○係鐵路
      局電務處考核課長，被告丙○○係鐵路局嘉義電力段副段
      長，被告癸○○則係暉特公司之負責人，鐵路局於八十七
      年辦理「ＴＳＢ0000000電車線架線工作車採購案
      」（下稱系爭採購案），採購規範係由被告辛○○、丁○○、甲○○擬定，經被告己○○審核定案，採購規範第５
      點詳細規格之第５‧１項概說規定：「十二缸柴油引擎為
      驅動機」，又該採購案係由任職電務處之被告辛○○、丁○○、甲○○負責審核規格標，經電務處處長即被告己○○核定，歷經四次投標，由暉特公司代理之德國ＷＩＮＤ
      ＨＯＦＦＡＧ公司以總金額一百三十七萬四千元馬克得標
      ，與臺灣省物資處簽訂「ＴＳＢ0000000號合約」
      ，合約第５‧３‧４‧１項約定「引擎型號為ＤＥＵＴＺ
      ＢＦＭ１０１５Ｃ或相類似款之八缸柴油引擎」，暉特公
      司於八十八年五月二十一日以（八八）暉特字第九九○三
      二九號函，代理德國ＷＩＮＤＨＯＦＦＡＧ公司請求臺灣
      省物資處將引擎型號變更為「ＳＣＡＮＩＡＤＳＩ１４７
      ９Ａ」，被告辛○○於八十八年七月十七日擬「電務處致
      材料處」便簽，經被告丁○○、甲○○、己○○核章後提
      出予材料處，材料處因而於八十八年八月二十日擬簽呈表
      示「經電務處審查型號ＳＣＡＮＩＡＤＳＩ１４７９Ａ引
      擎，性能優於原合約ＤＥＵＴＺＢＦＭ１０１５Ｃ引擎，
      並在台有服務公司，對日後保養有保障，呈請鈞長同意修
      改合約」，後於八十八年十月二十五日正式上簽呈請鐵路
      局局長同意修改合約，變更引擎型號為「ＳＣＡＮＩＡＤ
      ＳＩ１４７９Ａ」，並於八十八年十一月四日以八十八材
      採（外）字第九七四三號函准予辦理修改合約，嗣被告己○○指派被告乙○○、丙○○於八十九年二月二十一日至
      三月十二日期間，前往德國製造廠執行監造檢驗工作，其
      二人於共同具名之「監造檢驗新購電車線維修車」報告書
      內記載「主驅動系統（牽引行進）由氣冷式柴油引擎驅動
      ，採液壓動力驅動原理。ＤＥＵＴＺＢＢＦＩ１２Ｌ５１
      ３Ｃ」等語，電務處後以八十九年電力線字第Ｚ○○○○○○○○○號函致材料處，表示「關於ＴＢＳ00000
      00號外購電車線工作車一輛，已於八十九年五月二十四
      日提送至本局電務處臺北電力段，因出口公證報告瑕疵項
      目尚未改善，無法辦理驗收，惟本處辦理電車線更新工程
      ，急需利用該車施工，在瑕疵項目未改善前，請告知是否
      可先行辦理檢驗測試工作，以爭取驗收時效」，又於九十
      一年四月十七日因「該案檢驗不合格甚為明確」，以九十
      一年電力線字第Ｚ○○○○○○○○○號函請臺北材料廠
      儘速辦理索賠等情，為被告己○○、甲○○、丁○○、辛○○、乙○○、丙○○、癸○○所不爭執，並有材料處八
      十八年八月二十日簽（偵一卷第八頁）、被告辛○○八十
      八年七月十七日所擬「電務處致材料處」便簽（偵一卷第
      九頁）、第三次投標電務處審標意見書（法務部調查局卷
      載偵一卷，以下簡稱偵一卷，偵一卷第三三頁）、第四次
      投標電務處審標意見書（偵一卷第三五頁）、比較表中譯
      本（偵一卷第七五頁）、材料處八十八年十月二十五日簽
      （偵一卷第七七頁）、材料處八十八年十一月四日八十八
      材採（外）字第九七四三號（偵一卷第七八頁）、電務處
      八十九年七月三十一日八十九電力線字第Ｚ000000
      000號（偵一卷第八三頁）、電車線工作車採購規範（
      偵一卷第九一至一○四頁）、ＴＳＢ0000000號合
      約（偵一卷第一○五至一三二頁）、「監造檢驗新購電車
      線維修車」報告書（偵一卷第一四三至一六九頁）、電務
      處九十一年四月十七日九十一年電力線字第Ｚ○○○○○○○○○號函（台灣台北地方法院檢察署九十一年偵字第
      一五五二○號卷，以下簡稱偵二卷，偵二卷第二一頁）、
      暉特公司八十八年五月二十一日（八八）暉特字第九九○
      三二九號函（原審卷(一)第一一九頁）附卷足憑，此部分事
      實，堪予認定。
（二）有關公訴人所指：八十七年十一月二日電務處審標意見書
      未將「引擎項目」列入應審查項目（偵一卷第三五頁），
      因認被告己○○等人為使暉特公司代理之德國ＷＩＮＤＨ
      ＯＦＦＡＧ公司得以八缸引擎通過審核並得標，故意推由
      被告陳進賢將「引擎項目」自審標意見書之審查項目刪除
      ，涉犯刑法第二百十六條、第二百十三條之行使公文書登
      載不實罪嫌乙節，按刑法第二百十三條之公務員登載不實
      罪，以公務員明知為不實之事項而登載於其職務上所掌之
      公文書，為構成要件，如僅單純消極故意不予登載，並無
      積極為不實登載之行為，即難繩以該罪名（最高法院九十
      一年台上字第五○三一號判決意旨參照），而本件被告辛○○於該審標意見書內並未就引擎項目有積極不實登載之
      行為，亦無刪除項目之證據，縱認「引擎項目」係該審標
      意見書應記載之內容，然單純消極未予登載之行為，如上
      所述，並不構成公文書登載不實行為，因此，難認被告己○○、甲○○、丁○○、辛○○等人，有此部分罪責。
（三）公訴人所指：「電車線工作車採購規範」第５點詳細規格
      之第５‧１項概說規定，驅動機應為「十二缸柴油引擎」
      （偵一卷第九三頁），然暉特公司所代理德國ＷＩＮＤＨ
      ＯＦＦＡＧ公司與臺灣省物資處簽訂ＴＳＢ000000
      0號合約第５‧３‧４‧１項卻約定「引擎型號為ＤＥＵ
      ＴＺＢＦＭ１０１５Ｃ或相類似款之八汽缸柴油引擎」（
      偵一卷第一一六頁），因認被告己○○、甲○○、丁○○
      、辛○○明知德國ＷＩＮＤＨＯＦＦＡＧ第四次投標文件
      之驅動機引擎未符採購規範之規格，竟與被告癸○○共同
      使德國ＷＩＮＤＨＯＦＦＡＧ公司通過審核並得標，顯有
      共同就經辦公用工程不法舞弊情事者乙節。查：
    1.系爭採購案辦理第三次招標時，有暉特公司所代理德國Ｗ
      ＩＮＤＨＯＦＦＡＧ與力拓公司二家公司參與競標，被告
      辛○○審核該二家公司投標文件時，認該二家投標廠商並
      未就「十二缸柴油引擎形式」為詳細說明，擬請該二家公
      司進行澄清，德國ＷＩＮＤＨＯＦＦＡＧ隨後澄清該公司
      於第三次投標文件第５‧１項目內已載明「驅動機為十二
      缸柴油引擎」，後與力拓公司一併通過規格標審查，而該
      次招標後因參與投標二家公司之價格均超出底標而流標，
      有八十七年六月十五日電務處審標意見書暨澄清資料（偵
      一卷第一三三、一三四頁）及交通部臺灣鐵路管理局檢送
      之德國ＷＩＮＤＨＯＦＦＡＧ公司第三次投標文件在卷足
      憑（原審卷二第六十至二四二頁），此部分事實，堪予認
      定。
    2.德國ＷＩＮＤＨＯＦＦＡＧ公司所提第三次投標文件之第
      ５．１項記載「驅動機為十二缸柴油引擎」，惟第四次投
      標文件之第５‧１項僅省略記載「以柴油引擎為驅動機」
      （原審卷(二)第一九三頁），另於第５‧３‧４‧１項記載
      「驅動機引擎為型號為ＤＥＵＴＺＢＦＭ１０１５Ｃ或相
      類似款之八缸柴油引擎」（同上卷第一九五頁），惟第三
      次、第四次投標文件所附圖說內驅動機引擎型號均同為「
      ＢＦ１２Ｌ５１３Ｃ」（同上卷第一四七頁、第二三○頁
      ）等情，有交通部臺灣鐵路管理局九十四年十二月一日鐵
      材財字第○九四○○二五八一八號函附ＷＩＮＤＨＯＦＦ
      ＡＧ公司第三次、第四次投標文件在卷足憑，據此，被告
      己○○等人辯稱：被告辛○○因見德國ＷＩＮＤＨＯＦＦ
      ＡＧ公司於參與第三次投標時已澄清驅動機為十二汽缸柴
      油引擎，且通過規格標審查，僅因投標價格超出底標致未
      得標，又德國ＷＩＮＤＨＯＦＦＡＧ公司所提第四次投標
      文件所附圖說驅動機引擎型號為「ＢＦ１２Ｌ５１３Ｃ」
      ，與第三次投標文件所附圖說引擎型號相同，致被告辛○○於第四次投標進行規格審查時，誤認德國ＷＩＮＤＨＯ
      ＦＦＡＧ公司係以型號「ＢＦ１２Ｌ５１３Ｃ」十二缸引
      擎參與第三次及第四次投標，而未將驅動機引擎列入審標
      意見書之審查項目，且疏未察覺德國ＷＩＮＤＨＯＦＦＡ
      Ｇ公司已將第四次投標文件之第５．１項省略記載為「以
      柴油引擎為驅動機」，卻於第５‧３‧４‧１加註記載「
      驅動機引擎為型號為ＤＥＵＴＺＢＦＭ１０１５Ｃ或相類
      似款之八汽缸柴油引擎」，而使德國ＷＩＮＤＨＯＦＦＡ
      Ｇ公司通過第四次投標之規格標審查等情，尚非無據，再
      者，一般得標後，尚須締約程序，然而本件締約人員，亦
      疏未注意得標廠商投標文字與附圖不符，真意究竟為何？
      未予究明，即依投標文字締約，非無疏失，觀諸本件標案
      之文書多達十餘頁，尚屬繁複，又是外文，若非精通外文
      並仔細校對，是有疏失之可能，且其後締約人員亦同有此
      失誤，則被告等辯稱：是疏失，非故意等語，非不可採。
    3.綜上，被告辛○○等人於辦理系爭採購案第四次投標之規
      格標審查時，不無疏失，導致德國ＷＩＮＤＨＯＦＦＡ公
      司以違反規定之「ＤＥＵＴＺＢＦＭ１０１５Ｃ」八汽缸
      引擎參與投標，仍通過規格審查並得標，惟尚難據此即推
      論被告己○○等六名鐵路局官員，「故意」與被告癸○○
      共同偷工減料、以劣品冒充上品或以膺品代替真品等不法
      舞弊情事。何況，鐵路局函覆本院稱：目前該工作車使用
      正常，未發現有不符合需求之情形，在使用上亦未發現有
      因受引擎由十二缸改為八缸之影響或造成損失之情事發生
      等語（本院卷二第六頁），足見，雖規格不合，惟難認因
      此造成使用上不便或損失。
（四）有關公訴人指被告癸○○於八十八年五月二十一日，發函
      臺灣省政府物資處要求變更驅動機引擎型號，並於函附比
      較表內記載「ＤＥＵＴＺＢＦＭ１０１５Ｃ較ＳＣＡＮＩ
      ＡＤＳＩ１４７９Ａ品質低劣且無在臺服務分公司」等虛
      偽不實內容，涉犯刑法第二百十六條、第二百十五條之行
      使業務上文書登載不實罪嫌，又被告己○○、甲○○、丁○○、辛○○明知上開比較表內容不實，竟由被告辛○○
      將「ＳＣＡＮＩＡＤＳＩ１４７９Ａ八缸引擎之性能優於
      ＤＥＵＴＺＢＦＭ１０１５Ｃ八缸引擎及在臺有服務公司
      對日後保養有保障」等虛偽不實內容記載於八十八年七月
      十七日所擬「致材料處」便簽，逐級層報被告丁○○、甲○○、己○○核章同意後，提出至材料處，使材料處引據
      電務處之意見，以八十八年八月二十日簽呈請更換引擎型
      號，涉犯刑法第二百十六條、第二百十三條之行使公文書
      登載不實罪嫌乙節，經查：
    1.前揭比較表本係德國ＷＩＮＤＨＯＦＦＡＧ公司所製作，
      暉特公司係基於德國ＷＩＮＤＨＯＦＦＡＧ公司代理人之
      地位，將該份比較表翻譯成中文，連同原本一併轉交予鐵
      路局，有駐德國臺北代表處九五年ＮＯＢ９５００３９號
      證明文件暨中譯本（原審卷(二)第二九二、二九三頁、第二
      九七至二九九頁）在卷足憑，而輝特公司代理上開德商，
      並依德商指示辦理引擎變更事宜，轉呈澄清文件等情，有
      各該函件影本在卷可參（原審卷一第七六至七七頁，第一
      一九頁），復經原審向交通部臺灣鐵路管理局調閱暉特公
      司八十八年五月二十一日（八八）暉特字第九九○三二九
      號函暨附件原本核對無訛，則被告癸○○辯稱：上揭比較
      表並非伊製作，而係德國ＷＩＮＤＨＯＦＦＡＧ公司所製
      作，暉特公司僅代理德國ＷＩＮＤＨＯＦＦＡＧ公司翻譯
      為中文，連同原本一併轉交予鐵路局等語，即非無據，非
      不可採信。堪認暉特公司係基於德國ＷＩＮＤＨＯＦＦＡ
      Ｇ公司代理人之地位，轉述得標廠商之意見予臺灣省政府
      物資處，縱認該比較表內關於引擎性能或服務品質優劣評
      比之記載，與事實有部分出入，然該比較表係德國ＷＩＮ
      ＤＨＯＦＦＡＧ公司所製作，暉特公司既係轉述德國ＷＩ
      ＮＤＨＯＦＦＡＧ公司意見於上揭函文內，且無證據足證
      其知悉該內容有不實之處，即難認被告癸○○係「明知為
      不實之事項」而登載於其業務上作成文書，從而，尚難以
      刑法第二百十六條、第二百十五條之行使業務上文書登載
      不實罪嫌相繩。
    2.被告辛○○於八十八年七月十七日擬「電務處致材料處」
      便簽，經被告丁○○、甲○○、己○○分層逐級核章後，
      提出至材料處，材料處因而於八十八年八月二十日擬簽呈
      表示「經電務處審查型號ＳＣＡＮＩＡＤＳＩ１４７９Ａ
      引擎，性能優於原合約ＤＥＵＴＺＢＦＭ１０１５Ｃ引擎
      ，並在台有服務公司，對日後保養有保障，呈請鈞長同意
      修改合約」，後於八十八年十月二十五日正式上簽呈請鐵
      路局局長同意修改合約，並於八十八年十一月四日以八十
      八材採（外）字第九七四三號函准予辦理修改合約，已如
      前述。惟查，觀諸被告辛○○於八十八年七月十七日所擬
      「電務處致材料處」便簽所載：「依合約商ＷＩＮＤＨＯ
      ＦＦＡＧ比較表（附件一），該公司擬修改柴油引擎為Ｄ
      ＳＩ１４７９Ａ，經審查性能優於原送審ＢＦＭ１０１５
      Ｃ，並且在臺有服務公司，對日後保養有保障，且柴油引
      擎及工作引擎ＢＦ４Ｍ１０１２Ｃ均為水冷式，與規範相
      同，批同意。‧‧‧原件（三份）移送貴處請查照。」等
      語（偵一卷第七六頁），則被告辛○○辯稱：係因德國Ｗ
      ＩＮＤＨＯＦＦＡＧ公司所製作比較表，已分就最大動力
      燃油耗量、引擎結合動力變換器、使用經驗、在臺服務分
      公司、燃油及潤油之消耗、維護及修改所需、由惰速至最
      高速、運轉、有效參數、變換負載、排氣放射規則、特點
      、冷入口／噴射測及熱排氣側、潤油清淨程序、離心分離
      機及價格等專業項目，對「ＳＣＡＮＩＡＤＳＩ１４７９
      Ａ」及「ＤＥＵＴＺＢＦＭ１０１５Ｃ」二種引擎，為全
      面通盤之比較，基於技術理由及服務品質等考量，建議改
      採「ＳＣＡＮＩＡＤＳＩ１４７９Ａ」引擎對鐵路局應較
      為有利，因而檢附德國ＷＩＮＤＨＯＦＦＡＧ公司所提技
      術資料及相關意見，上簽呈擬請主管同意更換驅動柴油引
      擎等語，尚非無據，再者，縱認德國ＷＩＮＤＨＯＦＦＡ
      Ｇ公司所製作比較表內關於引擎性能或服務品質優劣評比
      之記載，與事實確有部分出入，然依德國ＷＩＮＤＨＯＦ
      ＦＡＧ公司所提資料，「ＳＣＡＮＩＡＤＳＩ１４７９Ａ
      」與「ＤＥＵＴＺＢＦＭ１０１５Ｃ」均屬八缸柴油引擎
      ，而前者報價較高，依此形式上觀察，被告採用報價較低
      者，尚難遽認有何不法意圖，亦難認有不實登載之犯罪動
      機。且依材料處八十八年十一月四日八十八材採（外）字
      第九七四三號函（偵一卷第七八頁）、鐵路局覆本院函稱
      ：有關引擎型號變更價差事宜，本局前係依據原廠報價資
      料，唯變更後契約總價不變等語（本院卷二第四三頁），
      更換引擎後契約總價既然不變，尚難認遽認德國ＷＩＮＤ
      ＨＯＦＦＡＧ公司，從中獲得不法利益，因此，被告辛○○辯稱：並非熟稔各品牌引擎優劣之專業人士，信賴德國
      ＷＩＮＤＨＯＦＦＡＧ公司所提技術資料及相關意見，而
      未進行實質檢測或試驗，僅為形式審查即提出建議等語，
      亦非不可採，是其非無未予實質查核之行政疏失，惟亦無
      證據足證被告辛○○主觀上有明知該便簽所載內容不實之
      直接故意。至被告丁○○、甲○○、己○○等辯稱：於該
      便簽內核章，係基於職務關係所為形式核定等語，核諸一
      般公文流程，形式審核之情況，亦非無有，雖檢察官指此
      為顢頇，惟尚難遽認被告己○○等三人明知該便簽之內容
      不實，綜上，自難以被告辛○○擬定該便簽經被告己○○
      、甲○○、丁○○核章，即推認被告己○○、甲○○、丁○○、辛○○有共同行使公文書登載不實犯行。
    3.至於證人即景漢實業股份有限公司副總經理庚○○於調查
      局東部機動組之證詞（見偵一卷第一至四頁），辯護人辯
      稱：係審判外陳述，無證據能力等語，於法尚無不合，此
      部分，即難採為不利被告之證據。
（五）公訴意旨以：被告乙○○、丙○○經被告己○○指派，於
      八十九年二月二十一日至三月十二日期間，前往德國製造
      廠執行監造檢驗工作，共同於「監造檢驗新購電車線維修
      車」報告書內記載「主驅動系統（牽引行進）由氣冷式柴
      油引擎驅動，採液壓動力驅動原理。ＤＥＵＴＺＢＢＦＩ
      １２Ｌ５１３Ｃ」等不實內容，並提出該報告書於鐵路局
      ，涉犯共同行使公文書登載不實罪嫌乙節。經查，系爭
      採購案合約第７‧３項規定，買方用車需派員前往製造廠
      進行檢驗工作，被告己○○因而於八十九年一月二十九日
      指派被告乙○○、丙○○前往德國ＷＩＮＤＨＯＦＦＡＧ
      公司製造廠監造檢驗電車線工作車，而被告乙○○、丙○○所提「監造檢驗新購電車線維修車」報告書內記載驅動
      機引擎型號「ＤＥＵＴＺＢＢＦＩ１２Ｌ５１３Ｃ」（偵
      一卷第一六五頁反面），與九十年二月二十七日委託檢驗
      材料結果通知單所附九十年二月二十六日勘驗紀錄記載驅
      動引擎型號為「ＤＳＩ１４７９Ａ」不符等情，為被告乙○○、丙○○二人所是認，並有上開電務處八十九年一月
      二十九日簽、被告乙○○、丙○○上開報告、勘驗紀錄等
      附卷可參（原審卷三第一四四頁，偵一卷第一六五頁反面
      ，原審卷(一)第五二頁），此部分事實，堪與認定。按「
      刑法第二百十三條之登載不實罪，以公務員所登載不實之
      事項出於明知為前提要件，所謂明知，係指直接故意而言
      ，若為間接故意或過失，均難繩以該條之罪，最高法院四
      十六年台上字第三七七號著有判例可參。被告乙○○、丙○○辯稱：受派赴外國監造，檢驗，然因對引擎型號缸數
      不甚專長，所以將現場實物拍照，回國後，向相關機關索
      討原始圖樣，依其上所載，補載於報告書上，以增加內容
      ，並不知圖樣與契約不符，實無登載不實故意等語，按本
      件採購案合約之第５‧３‧４‧１項原約定「驅動機引擎
      為型號為ＤＥＵＴＺＢＦＭ１０１５Ｃ或相類似款之八缸
      柴油引擎」，後經材料處於八十八年十一月四日以八十八
      材採（外）字第九七四三號函准予辦理修改合約，變更引
      擎型號為「ＳＣＡＮＩＡＤＳＩ１４７９Ａ」，然德國Ｗ
      ＩＮＤＨＯＦＦＡＧ公司第三次、第四次投標文件暨該採
      購案合約書所附圖說之驅動機引擎型號均為「ＢＦ１２Ｌ
      ５１３Ｃ」，核與被告乙○○、丙○○所出具報告書記載
      驅動機引擎型號「ＤＥＵＴＺＢＢＦＩ１２Ｌ５１３Ｃ」
      相符，是被告丙○○、乙○○辯稱：未參與該件採購案之
      審查、締約、變更契約等階段，於返台後製作上揭報告書
      時，直接援引合約附圖之資料，記載引擎型號為ＤＥＵＴ
      ＺＢＦＩ１２Ｌ５１３Ｃ等情，尚非無據，衡情，被告乙○○、丙○○繳交報告時，驅動機引擎型號業經契約雙方
      合意變更為「ＳＣＡＮＩＡＤＳＩ１４７９Ａ」，倘其二
      人配合被告己○○等人為不法舞弊犯行，自應於報告書內
      記載驅動機引擎為合約第５‧３‧４‧１項原定型號「Ｄ
      ＥＵＴＺＢＦＭ１０１５Ｃ」或雙方合意變更後型號「Ｓ
      ＣＡＮＩＡＤＳＩ１４７９Ａ」，以求前後呼應，而為掩
      飾，豈會載為「ＤＥＵＴＺＢＦＩ１２Ｌ５１３Ｃ」，而
      顯現不符之處？再者，被告乙○○、丙○○攝有建造現場
      車輛照片，其中有引擎照片（偵一卷後所附出國報告書附
      圖五），然其上並無明顯型號登載，倘被告乙○○、丙○○意欲蒙混，則於報告書載型號如附圖即可，實無需另載
      型號，是其二人辯稱：不知確實型號等語，非不可採，雖
      被告乙○○、丙○○於執行本件監造檢驗任務，未實際檢
      視驅動機引擎型號，援引錯誤資料記載於報告書等，不無
      行政疏失，惟尚難以此推認其二人主觀上有明知該報告書
      所載「驅動機引擎型號」內容不實之直接故意，至被告乙○○、丙○○雖係被告己○○指派至德國執行監造檢驗任
      務，然此係被告己○○基於電務處處長職務，行使職權所
      為之決定，要難以此認定被告己○○與被告乙○○、丙○○有何共同犯意聯絡，綜上，被告己○○、乙○○、丙○○難論以共同行使公文書登載不實罪。
（六）公訴人以被告己○○明知該驅動車引擎型號及汽缸數均不
      符合採購規貨款範，為使該採購案早日通過驗收，以便暉
      特公司能順利取得一百三十七萬四千元馬克，竟指示被告
      辛○○以電務處辦理電車線更新工程亟需利用該車施工為
      由，發函鐵路局材料處，提議辦理檢驗測試，認被告己○○等人有不法舞弊情事乙節，查：
    1.依交通部臺灣鐵路管理局九十四年七月十五日鐵材財字第
      ○九四○○一四四七五號函附「臺鐵局材料採購案材料處
      及電務處權責分工示意圖」（原審卷(一)第一七六頁）及臺
      鐵材料管理須知第八十二條規定：「採購案件於材料交貨
      後，材料廠應指派適當人員主驗。」（原審卷(三)第一二三
      頁），堪認材料處係採購案件之主驗單位，亦即採購案件
      之驗收程序係由材料處負責，電務處、機務處等單位係受
      材料處委託辦理檢驗單位，並非主導驗收決策單位，材料
      處係以「委託檢驗通知單」通知電務處等單位辦理檢驗，
      電務處等單位完成檢驗後，另以「檢驗結果通知單」通知
      材料處，經檢驗全部合格後，始由材料處辦理點收，有委
      託檢驗通知單（原審卷(一)第一二七頁）及委託檢驗材料結
      果通知單（同上卷第一三○頁）在卷足憑。而本件採購電
      車線架線工作車於八十九年五月二十四日送抵放置於臺北
      電力段後，材料處臺北材料廠於八十九年五月二十六日以
      鐵材北料字第一五一○號委託檢驗材料通知單通知電務處
      辦理檢驗，有該委託檢驗材料通知單（同上卷第一二七頁
      ）在卷足憑，電務處雖於八十九年七月三十一日以八十九
      電力線字第Ｚ○○○○○○○○○號函詢材料處告知得否
      於瑕疵項目未改善前，先行辦理檢驗測試工作等情（同上
      卷第一二八頁），此部分事實，堪予認定。
    2.被告辯稱：非驗收主辦單位，實因工程所需方發函材料處
      等語，經查：驗收程序之主辦單位係材料處，電務處僅係
      受託辦理檢驗單位等情，已如前述，則被告己○○等人，
      既非主辦單位，無從決策，能否以上揭函文，即得干預驗
      收程序，甚且主導驗收結果，而使該採購案通過驗收？尚
      非無疑，且觀諸上揭函文載有：該電車線架線工作車「因
      出口公證報告瑕疵項目尚未改善，無法辦理驗收」等情，
      倘意欲舞弊，衡情無非矇蔽問題，以求過關，豈會明載有
      瑕疵，而示人把柄？再者，果本件於電務處之被告等意圖
      舞弊營利，則掩飾瑕疵，猶恐不及，何以於該電車線架線
      工作車抵台後，竟先後多次發函指該工作車有「引擎型號
      不符合約規範」之瑕疵？此有九十年二月二十七日委託檢
      驗材料結果通知單、九十年七月十日九十電力線字第Ｚ○○○○○○○○○號函、九十年八月二十三日九十電力線
      字第Ｚ○○○○○○○○○號函、九十年九月十一日九十
      電力線字第Ｚ○○○○○○○○○號函、九十年十月十二
      日九十電力線字第Ｚ○○○○○○○○○號函、九十年十
      一月一日九十電力線字第Ｚ○○○○○○○○○號函、九
      十一年三月十四日九十電力線字第Ｚ○○○○○○○○○
      號函等在卷可參（原審卷(一)第一三○至一三六頁），實與
      舞弊情況有間，且交通部鐵路管理局函覆本院稱：本局87
      年問辦理TSB0 000-000「電車線架線工作車採購案」，有
      關引擎由12缸改為8缸，查與採購規格不符合。目前該工
      作車在本局嘉義電力段，使用正常，未發現有不符合需要
      之情事，在使用上亦未發現有因受引擎由12缸改為8缸之
      影響或造成損失之情事發生等語（本院卷二第六頁）。亦
      難逕認鐵路局受有何損害，是被告等辯稱：電務處係因電
      車線更新工程，急需施用該輛工作車施工，然因該部工作
      車有無法通過驗收瑕疵，導致工程延誤，為期爭取時效，
      始函詢材料處得否先行辦理檢驗工作等情，尚非無據，且
      無證據足認被告己○○等人有使暉特公司取得貨款之不法
      意圖。綜上，實難僅以電務處八十九年七月三十一日八十
      九電力線字第Ｚ○○○○○○○○○號函，即推認被告己○○等人與被告癸○○有共同不法舞弊行為。
綜上，公訴人所提證據，不足為被告己○○、甲○○、丁○○、
辛○○、乙○○、丙○○、癸○○有貪污治罪條例第四條第一項
第三款、第二項之購辦公用器材舞弊未遂、刑法第二百十六條、
第二百十三條之行使公文書登載不實罪及第二百十六條、第二百
十五條之行使業務上文書登載不實罪等罪嫌之積極證明，所指出
證明之方法，亦無從說服法院形成被告己○○等七人有罪之心證
，此外，查無其他積極事證足認被告己○○等七人有何公訴人所
指上揭犯行，既不能證明被告己○○等七人犯罪，依首揭法條及
判決意旨，自應諭知無罪。
四、本院審理結果，認第一審判決對被告己○○等為無罪之諭知
    ，核無不當，檢察官上訴意旨以：被告等人既經手本件採
    購事宜，均明知採購規範為十二缸柴油引擎，然於審核契約
    時就契約內記載為八缸柴油引擎亦予以通過，致使所採購者
    並非原採購規範所需求者，渠等顯有舞弊情事甚明。況觀之
    第3次投標文件與最後之第四次投標文件，其二者編排方式
    並不相同，第四次投標文件與第三次投標文件內容有增加或
    變更之處均會於「WindhoffProposal」欄位內書寫清楚，並
    於相對應之「TenderSpecification」欄位內空格，以便能
    清楚辨別契約更動之處，則被告等人若稍加注意即可輕易察
    覺最後一次即第4次投標文件之第5‧3‧4‧1項約定已變為
    「For this application we suggest the watercooled De
    utz diesel engine Tipe BF 8 M 10l5C or similar type」
    亦即「引擎型號為DEUTZBFMl015C或相類似款之八缸柴油引
    擎」，而與第3次明顯不同。是被告等人辯稱因契約內容繁
    多，又不黯英文故無法發現契約已變更一情，不足採信。且
    採購規範為最重要之項目，被告等人或對其他細項未一一核
    對，然就採購規範是否相符理應予以最高之注意，渠等竟核
    准與採購規範完全不符且不合需求之8缸柴油引擎，顯已屬
    舞之情事。被告乙○○、丙○○既係被告己○○指派於八
    十九年二月二十一日至三月十二日期問，前往德國製造廠執
    行「監造」、「檢驗」工作，其二人就採購規範理應知之甚
    捻，而竟於共同具名之「監造檢驗新購電車線維修車」報告
    書內記載「主驅動系統（牽引行進）由氣冷式柴油引擎驅動
    ，採液壓動力驅動原理。DEUTZBBFI12L5l3C」等語，與德國
    製造廠實際組裝之8缸柴油引擎明顯不符。被告乙○○、丙○○既親至現場進行檢驗工作，實可輕易查知如此明顯重大
    之差異，卻於業務上製作之監造檢驗報告書內為「主驅動系
    統為DEUTZBFI12L513C」之不實記載，再呈報鐵路局，渠等
    顯然涉犯行使業務上文書登載不實罪。縱上，原審判決實非
    妥適，請撤銷原判決，另為適當之判決等語，上訴意旨，自
    事後審查而言，固非無見，然如前述，本件尚有疏失之可能
    空間，亦即有合理懷疑存在，雖被告等之過失，並非輕微，
    公訴人指為顢頇無能，固屬卓見，惟難遽認其等有公訴人所
    指之犯罪故意，因此，難認上訴有理由，應予駁回。
據上論斷，應依刑事訴訟法第三百六十八條，判決如主文。
本案經檢察官李良忠到庭執行職務。
中    華    民    國    97    年    4     月    25    日
                  刑事第十八庭審判長法  官  吳鴻章
                                    法  官  蔡聰明
                                    法  官  周政達
以上正本證明與原本無異。
如不服本判決，應於收受送達後十日內向本院提出上訴書狀，其
未敘述上訴之理由者並得於提起上訴後十日內向本院補提理由書
（均須按他造當事人之人數附繕本）。
                                    書記官  莊昭樹
中    華    民    國    97    年    4     月    25    日


司法院資訊處製作；財團法人民間司法改革基金會備份。
